【裁判字號】    98,上訴,1575
【裁判日期】    980527
【裁判案由】    妨害自由等
【裁判全文】
臺灣高等法院刑事判決                98年度上訴字第1575號
上  訴  人  臺灣臺北地方法院檢察署檢察官
上  訴  人
即  被  告  乙○○
選任辯護人  黃勝文律師
上  訴  人
即  被  告  丙○○
上列上訴人，因被告妨害自由等案件，不服臺灣臺北地方法院97
年訴字第2163號，中華民國98年3 月10日第一審判決（起訴案號
：臺灣臺北地方法院檢察署97年度偵字第12493 號），提起上訴
，本院判決如下：
    主  文
原判決撤銷。
乙○○、丙○○共同以非法方法，剝奪人之行動自由，各處有期
徒刑玖月。
    事  實
一、乙○○與甲○○係舊識，於民國（下同）87年間投資甲○○
    之申請棄土場計畫，出資新台幣（下同）100 萬元，惟投資
    款項盡皆虧損，乙○○不甘虧損，為追回先前出資100 萬元
    ，竟與丙○○及姓名年籍不詳之成年男子（下稱不詳男子）
    共八人，共同基於妨害自由之犯意聯絡，先由乙○○以門號
    0000000000號行動電話與甲○○聯繫，佯稱欲介紹房屋防水
    工程予甲○○施工而邀約會面勘查，於97年5月7日10時許，
    在台北市○○區○○街101 號前，與甲○○會面後，以前後
    各2輛自用小客車包夾甲○○所駕駛車號3161-PG號自用小客
    車後，乙○○夥同不詳男子數人進入甲○○所駕駛之車輛，
    先將甲○○車鑰匙強行取走，再強押甲○○至該車後座中間
    位置，由乙○○駕駛並強押甲○○返回其台北縣新店市○○
    路101之1號3 樓住處。同日11時許到達甲○○住處後，渠等
    見甲○○長子戊○○在家，即要求戊○○交出手機、身分證
    ，並將手機電池取出，避免其撥打電話對外聯絡，嗣於同日
    12時30分許，甲○○小兒子丁○○返家休息，復要求丁○○
    交出手機、身分證，不讓丁○○回去上班，上廁所需有人在
    旁監視，以此非法方法剝奪甲○○、戊○○、丁○○之行動
    自由，復逼迫甲○○簽立金額274 萬元之本票，以償還前開
    100 萬元借款及利息，惟甲○○拒絕，一名帶頭不詳男子即
    恫稱：「不簽立本票的話，要將你們帶去山上關起來，關到
    付款為止，已經養了十幾條，不差你們這幾口，我們專門做
    這種事，人打了、人押走，錢就自然會生出來」等語，恐嚇
    甲○○、戊○○、丁○○，並由丙○○與不詳男子二人徒手
    毆打甲○○，致甲○○受有腹部挫傷、背部挫傷、胸部挫傷
    等傷害，另以膠帶黏貼住甲○○嘴巴，其中，有不詳男子持
    螺絲起子作勢欲攻擊甲○○。戊○○、丁○○為免其父再遭
    毆打，即表示願簽立面額均為25萬元之本票2紙、車號3161-
    PG號自用小客車之車輛讓渡書（以該自用小客車價值50萬元
    計算），旋因乙○○等人欲搬走甲○○之筆記型電腦抵債，
    戊○○表示該電腦內有生意往來資料，表示願簽立面額3 萬
    元之本票1紙替代，戊○○、丁○○隨即簽發上開3紙本票，
    並交付車號3161-PG號自用小客車鑰匙1串予乙○○等人。於
    同日14時許，乙○○等人得手後，離去時為恐甲○○立即報
    警求救，即強押戊○○隨同下樓，待渠等駕駛車號 3028-FL
    號、7111-KN號、7789-PK號、ZA-1200 號自用小客車欲離去
    時，始放走戊○○。嗣於97年5 月15日14時許，乙○○夥同
    丙○○及不知情蔡林璁，因催討款項緣故，約甲○○至台北
    縣新店市○○路73號怡客咖啡廳給付上開3 萬元本票，經甲○○報警處理，而當場查獲。
二、案經甲○○訴由台北縣政府警察局新店分局報告臺灣臺北地
    方法院檢察署檢察官偵查起訴。
    理  由
甲、證據能力之說明：
一、按，被告以外之人於審判外之言詞或書面陳述，除法律有規
    定者外，不得作為證據。被告以外之人於偵查中向檢察官所
    為之陳述，除顯有不可信之情況者外，得為證據。被告以外
    之人於審判外之陳述，雖不符前4 條之規定，而經當事人於
    審判程序同意作為證據，法院審酌該言詞陳述或書面陳述作
    成時之情況，認為適當者，亦得為證據。當事人、代理人或
    辯護人於法院調查證據時，知有第159條第1項不得為證據之
    情形，而未於言詞辯論終結前聲明異議者，視為有前項同意
    ，刑事訴訟法第159條第1項、第159條之1第2項、第159條之
    5，分別定有明文。
二、證人即共同被告乙○○、丙○○於警詢中陳述，對於他被告
    而言，雖屬被告以外之人於審判外之言詞陳述，然因被告、
    辯護人均未於言詞辯論終結前聲明異議，法院復審酌該言詞
    陳述係由證人出於自由意識而陳述，並無非法取證之情況，
    依刑事訴訟法第159條之5之規定，認上開證人於警詢之陳述
    ，得採為認定本件犯罪事實所憑之證據。證人甲○○、戊○○、丁○○於偵查中向檢察官所為證述，雖係被告以外之人
    於審判外之言詞陳述，為傳聞證據，然其等於偵查中向檢察
    官所為證述，均經具結，亦經原審以證人身分傳喚到庭作證
    ，已賦予被告及辯護人詰問之機會，法院審酌該等言詞陳述
    均係出於證人自由意識下所為陳述，其等於偵查中之證詞，
    亦無顯不可信情況，依刑事訴訟法第159條之1第2 項規定，
    均得採為認定本件犯罪事實所憑之證據。
乙、實體方面：
一、訊據上訴人即被告（下稱被告）乙○○，固坦承於97年5月7
    日與甲○○有約在信安路見面，後至甲○○新店住處，伊曾
    投資100 萬元與甲○○合資申請棄土場執照等情事，惟矢口
    否認有妨害自由等犯行，先後辯稱：車輛讓渡書、本票均係
    甲○○等人自願簽立，被害人就伊所投資款項之去向，均未
    說明，被告應被害人要求，前往他家對筆跡云云；訊據上訴
    人即被告（下稱被告）丙○○，坦承當天有駕駛ZA-1200 號
    自用小客車至台北市○○區○○街及甲○○新店住處之事實
    ，惟矢口否認有妨害自由等犯行，先後辯稱：當天其因故，
    晚一個小時才至甲○○住處，沒有參與毆打甲○○，亦未限
    制甲○○等人行動自由云云。然查：
(一)被告乙○○佯稱欲介紹房屋防水工程予甲○○，而與甲○○
    相約於97年5月7日10時許，在台北市○○區○○街101 號前
    碰面，於甲○○駕駛車號3163-PG 號自用小客車抵達後，與
    被告丙○○及不詳男子以車輛包夾方式，將甲○○駕駛車輛
    夾在中間，被告乙○○復與不詳男子共同至甲○○車上，將
    甲○○押至該車後座中間位置，駕駛該車至甲○○之台北縣
    新店市○○路101之1號3 樓住處，以此非法方法剝奪甲○○
    行動自由等情，業據證人甲○○於原審時證述明確（原審98
    年2 月19日審判筆錄），核與其於警詢、偵訊時之證述一貫
    ，被告乙○○亦不否認以介紹防水工程為由與甲○○見面，
    及與7、8名男子至甲○○新店住處之事實，足認證人甲○○
    之證述屬實，復有監視器錄影翻拍照片11紙在卷可佐，堪認
    被害人上開被害情節之指稱，應堪採認。被告乙○○先辯稱
    ：當天確有要介紹一件鄭先生的防水工程予甲○○云云，再
    於本院辯稱：是應被害人要求，前往他家對筆跡云云，惟伊
    於偵查中供稱：當天沒有見到鄭先生，也沒有手機可以聯絡
    等語（97年6月25日偵查筆錄，偵查卷103頁），再對照被告
    等人前往被害人住處後之舉動，足見被告上開之所辯，均與
    常理不符，難以憑採。
(二)又證人甲○○於原審證稱：「（你被押回家中時候，當時有
    何人在家？）我兒子戊○○在家。（戊○○可否對外聯絡？
    ）他們有八個人上去，其中有一個人把電話收起來又把電池
    拔掉。（丁○○何時返家？）大約12點半左右。（丁○○返
    家後可否打電話？）他們也不給他打電話」、「他們上去的
    時候就一直逼著單據就是我寫的‧‧‧他們一直逼，先恐嚇
    ，後來就動手。那個首腦說我關了十幾條，不差你這一條，
    要把我抓去關在山上」、「丙○○有出手，他們總共四個人
    圍在旁邊，至少有三個人出手，因為他們打我的時候，我側
    身向著牆壁彎下身體背面讓他們打，所以我無法確定幾個人
    打我」等語（原審98年2 月19日審判筆錄），核與其於偵查
    中證述：「過程中他們一直逼我簽274 萬的本票，但我認為
    沒有這回事，所以拒絕簽名。有一個帶頭的人說不開本票就
    要將我帶去山上關起來。他說我們專門做這種事，人押走，
    錢自然會生出來。還說已經養了10幾條，不差你們這幾口」
    等語（97年6 月24日偵查筆錄，偵查卷82頁）前後一貫，復
    與證人戊○○、丁○○於偵查中及原審時所證述情節相符合
    （97年6月24日偵查筆錄，偵查卷82頁；97年8月28日偵查筆
    錄，偵查卷164頁；原審98年2月19日審判筆錄），證人戊○○復證稱：「當初不知何人拿扁鑽或類似螺絲起子要刺我父
    親，但不是丙○○拿的，我父親被打所以他看不清楚，我看
    到動手的是三人，拿扁鑽或螺絲起子應該是三人中的一人」
    等語歷歷（原審98年2 月19日審判筆錄），堪認證人甲○○
    、戊○○、丁○○所述情節，均應與事實相符
(三)被告乙○○以甲○○欠款100 萬元欲討回為由，與被告丙○○及不詳男子共同至甲○○家中，為被告乙○○、丙○○所
    不否認，復有甲○○遭毆打受傷之天主教會耕莘醫院乙種診
    斷證明書、戊○○及丁○○身分證正反面影本、乙○○所持
    之投資款轉為借款契約書正本在卷可稽，是乙○○、丙○○
    與其他不詳男子至甲○○家中後，繼續控制甲○○行動自由
    ，並控制同在家中之戊○○及嗣後返家之丁○○之行動自由
    ，且將兩人行動電話強行取走、電池取出，嗣因甲○○不願
    簽立274萬元之本票，被告丙○○即與其他2名不詳男子徒手
    毆打甲○○等事實，依上開證人證述，應可認定。被告丙○○雖辯稱：其在台北市○○街停留半小時後始自該處離開，
    不知其他人妨害自由、毆打等情，惟證人甲○○證述：「（
    97年5月7日當天丙○○何時抵達你家？）在我們上去的時候
    ，他同時上去」等語明確（原審98年2 月19日審判筆錄），
    證人戊○○亦證稱：「我不記得當天我出客廳時在場的人是
    否有丙○○，但我到辦公室時丙○○有在辦公室內」等語綦
    詳（原審98年2月19日審判筆錄），足認被告丙○○所辯，
    顯與事實不符，無可採信。再者，戊○○、丁○○因父親甲○○在住處內被打，迫於無奈，而簽署25萬元本票2 紙、讓
    渡車號3161-PG號自用小客車讓渡書1紙，及為避免家中電腦
    遭被告乙○○等人搬走，另簽署3萬元之本票1紙等情，業據
    證人戊○○、丁○○證述歷歷（97年6 月24日偵查筆錄，97
    年8月28日偵查筆錄；原審98年2月19日審判筆錄），復有25
    萬元本票2紙、3萬元本票1 紙（均正本）、讓渡書在卷可稽
    ，上情可堪認定。
(四)證人丙○○於原審時證述：「（你有無看到什麼人毆打甲○○？）我有看到張大哥的朋友推甲○○，甲○○在哀號。（
    你有無聽到或是看到什麼人恐嚇甲○○？）沒有。（有什麼
    人對戊○○、丁○○恐嚇或是不法手段叫他們簽不法之文件
    ？）沒有」等語（原審98年2 月19日審判筆錄），所述與證
    人甲○○、戊○○、丁○○所證述情節迥異，而其於警詢時
    供稱：除了乙○○，其他人其都不認識（97年5 月15日警詢
    筆錄，偵查卷21頁），再於原審時證稱：當日係被告乙○○
    找大家去玩，同去之「張大哥」、「阿致」伊均無法連絡，
    係乙○○聯繫的等情（原審98年2 月19日審判筆錄），核與
    被告乙○○於警詢中所述：「其他人我不認識，我只認識丙○○。（該些人是誰？）以前我們在PUB 認識的一些工人，
    問丙○○比較清楚」等語（97年6 月25日偵查筆錄，偵查卷
    103 頁）相反，足見丙○○與乙○○互推責任，證人丙○○
    上開所述，無足採信。被告丙○○聲請調查甲○○住處樓下
    監視器錄影畫面，以證明其晚了一小時始到該處一節，惟因
    錄影畫面留存時間短暫，已無法調取，有台北縣政府警察局
    新店分局98年1 月13日函可憑，且本案犯罪事實已臻明確，
    業如上述，核無再調查之必要。又被告乙○○及辯護人所稱
    委託丙○○，以合法手段討債之委託書，至本院言詞辯論時
    ，均未能提出，況依被告丙○○於本院所供述，被告乙○○
    在信安街先指認被害人供被告等人辨明（本院卷44頁），再
    依被告乙○○所具上訴理由狀（本院卷20頁），及被告所不
    爭執情節，伊有前往被害人住處，再與丙○○等人一起離開
    ，堪認縱有該委託書出具情事，亦難為被告乙○○有利認定
    ，併此敘明。從而，本件事證明確，被告上開所辯，均係畏
    究之詞，難以採信，其等犯行均堪認定，自應依法論科。
二、按，刑法第302 條之妨害自由罪，係妨害他人自由之概括的
    規定，故行為人具有一定目的，以非法方法剝奪人之行動自
    由者，除法律別有處罰較重之規定（例如略誘及擄人勒贖等
    罪），應適用各該規定處斷外，如以使人行無義務之事，或
    妨害人行使權利為目的，而其強暴脅迫復已達於剝奪人行動
    自由之程度，即只成立本罪，不應再依同法第304 條論處。
    誠以此項使人行無義務之事，或妨害人行使權利之低度行為
    ，應為非法剝奪人之行動自由之高度行為所吸收，不能以其
    目的係在使人行無義務之事，或妨害人行使權利，認為係觸
    犯刑法第302條第1項及第304條第1項之二罪名，而依同法第
    55條從一重處斷（最高法院93年度台上字第3309號判決）。
    又該條所謂非法方法，當包括強暴、脅迫、恐嚇等足以剝奪
    他人行動自由之情事在內，故剝奪他人行動自由所實施非法
    方法，其低度之普通傷害、恐嚇、強制行為均應為妨害自由
    之高度行為所吸收，僅應論以刑法第302條第1項之妨害自由
    一罪；縱合於刑法第277 條傷害罪之情形，仍應視為剝奪他
    人行動自由之部分行為，不應再論以該傷害罪。恐嚇取財罪
    係以意圖為自己或他人不法之所有為要件，乙○○、丙○○
    等人限制甲○○行動自由之目的係討債，其要求之金額亦係
    被告乙○○自認為甲○○所積欠款項，並無為自己或第三人
    不法所有之意圖，是其所犯與恐嚇取財罪要件不符，應不構
    成恐嚇取財罪。被告乙○○、丙○○等人，於剝奪甲○○、
    戊○○、丁○○行動自由犯行實施中，對被害人甲○○、戊○○、丁○○為恐嚇言詞，致被害人甲○○等人心生畏懼，
    或毆打被害人、強取被害人手機、證件，逼迫被害人簽發本
    票等，仍應視為剝奪人行動自由之部分行為，均不另論罪。
    起訴意旨認被告二人涉犯刑法第277條第1 項、第304條、第
    346 條之罪，容有誤會。核被告乙○○、丙○○所為，均係
    犯刑法第302條第1項以非法方法剝奪人之行動自由罪。被告
    乙○○、丙○○與其他不詳男子間，就上開犯行，互有犯意
    聯絡及行為分擔，應論以共同正犯。被告乙○○、丙○○以
    一行為剝奪甲○○、戊○○、丁○○之行動自由，係侵害數
    法益，為想像競合犯，應依刑法第55條規定，以一罪論。
三、原審經審理之結果，認被告二人罪證明確，予以論科，固非
    無見，但按，犯罪科刑應審酌被告犯罪一情狀，為刑法第57
    條所明定，且論罪量刑應受罪刑相當之比例原則拘束。本件
    被害人甲○○與被告乙○○有債務糾葛，被害人且係遭被告
    等人帶回住處而簽立比債務額更低之本票三紙，嗣並報警而
    未償分文，本件犯行均在被害人住處內，被害人等三人前後
    被限制自由之時間，約僅四、五小時，被害人復未被凌虐，
    雖被告等人數稍多，惟無客觀證據可認被害人遭受重大侵害
    ，被告丙○○亦非本件犯行首謀之張大哥，丙○○亦在本院
    供稱，尚未從乙○○拿取報酬，檢察官於原審亦未具體求刑
    ，則原審逕量處被告乙○○有期徒刑一年、量處被告丙○○
    有期徒刑一年四月，自與比例原則有違。被告二人提起上訴
    ，否認有上開共同犯行，核非可取，惟指摘原審量刑過重，
    非無理由。檢察官上訴意旨：（一）按以強暴之方法剝奪人
    之行動自由時，若無傷害之故意，而於實施強暴行為之過程
    中，致被害人受有傷害，乃實施強暴之當然結果，固不另論
    傷害罪。惟妨害自由罪，並非以傷人為當然之手段，若行為
    人另具有傷害故意，且發生傷害結果，自應成立傷害罪名，
    如經合法告訴，即應負傷害罪責，而與妨害自由罪有方法結
    果之牽連關係，按刑法第55條之規定從一重處斷，最高法院
    94年度台上字第4781號著有判決可資參照。本件被害人即證
    人甲○○於原審結證稱：伊於民國97年5月7日上午10時，與
    被告乙○○約在臺北市○○區○○街101 號前，旋遭車輛包
    夾強押返回位於臺北縣新店市○○路101號3樓住處，無法對
    外聯絡，出言恐嚇要將伊關在山上，丙○○及不詳姓名、年
    籍男子並出手毆打伊，逼使伊子即證人戊○○、丁○○簽發
    本票等語（原審98年2 月19日審判筆錄）。衡諸證人甲○○
    證述之情節，伊遭車輛包夾強押返回上開住處，並限制對外
    聯絡及行動，即已達到以非法方法剝奪人行動自由之目的及
    效果，而構成刑法第302條第1項之罪，並不以傷害證人甲○○之身體為必要。而被告丙○○與不詳姓名、年籍男子於上
    開妨害自由狀態繼續中，為迫使證人戊○○、丁○○簽發本
    票、讓渡車輛，而出手毆打證人甲○○，顯係另具傷害故意
    ，而應成立刑法第277條第1項之罪。原審判決認被告乙○○
    、丙○○等人毆打被害人之行為，仍應視為剝奪人行動自由
    之部分行為，不另論罪（原審判決第7 頁第23行至第25行）
    ，適用法律尚非適當。（二）刑法第304條第1項之強制罪，
    乃以強暴、脅迫使人行無義務之事或妨害人行使權利為構成
    要件，並不以被害人全然失去行動自由為必要，被害人於行
    無義務之事過程中，為保障自身權益而為主張，行為人仍可
    能構成刑法第304條第1項之罪。經核卷內資料，證人丁○○
    與被告乙○○、丙○○全無債權債務關係，竟於案發時地被
    迫簽發本票及書立讓渡書1紙，將車牌號碼3161-PG號汽車讓
    渡於被告乙○○（本署97年度偵字第12493 號卷第33頁），
    已屬行無義務之事（原審判決認係剝奪人行動自由部分行為
    ）云云。雖非無見。但查，上訴意旨，已據原審論述甚詳在
    卷，再依被告等人目的以觀，堪認被告等人意在妨害自由以
    取償，而非意在傷害或強制，應甚明確，檢察官上訴意旨，
    亦為無理由。惟原判決既有上開可議，即屬無可維持，應由
    本院撤銷改判。爰審酌被告乙○○為索討債務，與被告丙○○、不詳男子共同以暴力方式為之，犯後否認犯行，衡被告
    限制被害人甲○○、戊○○、丁○○三人行動自由長達數小
    時，並以恐嚇、傷害之方式逼迫被害人償還債務，手段惡劣
    等一切情狀，各量處有期徒刑九月，以資懲儆。
四、公訴意旨另以：被告乙○○、丙○○強迫甲○○簽立協議書
    ，因認被告2人此部分所為亦係涉有刑法第304條之強制罪嫌
    等語。惟查：
(一)證人甲○○於原審時證稱：「（當時你可否拒絕簽立上開協
    議書及申請調解書？）這是為了要保護我，他們在調解委員
    會還沒有成立之前，他們不能提示。（既然你說本票是遭脅
    迫所簽，為何事後你跟乙○○簽了一份協議書？）這是為了
    保護我自己，否則一到期他們就要來拿，這不是事實，我不
    需要付出這個費用，上面有寫明要經由調解會或法院判決，
    他們才可兌現。（這份協議書是你提議要簽？）是，上面的
    字都是我寫的」等語明確（原審98年2 月19日審判筆錄），
    並無甲○○被迫簽署該協議書一情。
(二)檢察官上訴意旨稱：刑法第304條第1項之強制罪，乃以強暴
    、脅迫使人行無義務之事或妨害人行使權利為構成要件，並
    不以被害人全然失去行動自由為必要，被害人於行無義務之
    事過程中，為保障自身權益而為主張，行為人仍可能構成刑
    法第304條第1項之罪。經核卷內資料，證人丁○○與被告乙○○、丙○○全無債權債務關係，竟於案發時、地被迫簽發
    本票及書立讓渡書1紙，將車牌號碼3161-PG號汽車讓渡於被
    告乙○○（本署97年度偵字第12493 號卷第33頁），已屬行
    無義務之事（原審判決認係剝奪人行動自由之部分行為）。
    而證人甲○○於案發當日確曾簽發協議書1 紙（本署97年度
    偵字第12493 號卷第34頁），細閱其內容，證人甲○○雖主
    張其權利，但仍係處理上開本票及車輛讓渡事宜（證人丁○○何有讓渡自己財產之義務？故顯為無義務之事），應屬被
    告等妨害自由之部分行為。原審判決認此部分犯罪不能證明
    ，不另為無罪之諭知，認事用法亦非妥適云云。惟依上論述
    ，此項主張尚嫌無憑。此部分事實，既不能證明被告乙○○
    、丙○○共犯此罪嫌，原應為無罪諭知，惟公訴人認與前開
    有罪部分，係實質上一罪之關係，爰不另為其等無罪諭知。
據上論斷，應依刑事訴訟法第369條第1項前段、第364條、第299
條第1項前段，刑法第28條、第302條第1 項、第55條，刑法施行
法第1條之1，判決如主文。
本案經檢察官李良忠到庭執行職務。
中    華    民    國    98    年    5     月    27    日
                  刑事第三庭審判長法  官  陳博志
                                  法  官  許文章
                                  法  官  蔡聰明
以上正本證明與原本無異。
如不服本判決，應於收受送達後十日內向本院提出上訴書狀，其
未敘述上訴之理由者並得於提起上訴後十日內向本院補提理由書
（均須按他造當事人之人數附繕本）。
                                  書記官  陳建邦
中    華    民    國    98    年    5     月    27    日
刑法第302條：
私行拘禁或以其他非法方法，剝奪人之行動自由者，處5 年以下
有期徒刑、拘役或3百元以下罰金。
因而致人於死者，處無期徒刑或7 年以上有期徒刑，致重傷者，
處3年以上10年以下有期徒刑。
第1項之未遂犯罰之。


司法院資訊處製作；財團法人民間司法改革基金會備份。
